臺灣高等法院刑事判決　　　　　　 93年度上更(一)字第627號
上　訴　人　臺灣板橋地方法院檢察署檢察官
被　　　告　乙○○
選任辯護人　曾國龍律師
上列上訴人因被告偽造文書案件，不服臺灣板橋地方法院90年度
訴字第475號，中華民國90年6月22日第一審判決（起訴案號：臺
灣板橋地方法院檢察署90年度偵續二字第1 號），提起上訴，經
判決後由最高法院發回更審，本院判決如下：
    主  文
原判決撤銷。
乙○○行使偽造私文書，足以生損害於公眾及他人，處有期徒刑
肆月，如易科罰金以參佰元折算壹日。緩刑貳年。
    事  實
一、乙○○與甲○○原係夫妻，嗣二人於民國六十一年八月十四
    日離婚，楊勝雄則係二人之婚生子女。八十六年九月十七日
    ，楊勝雄自縊死亡，其身亡時未婚，無子。楊勝雄所有坐落
    台北縣三重市○○○段長泰小段一之一四四地號土地（八十
    七年五月二日重測後為三重市○○段第三一七地號）及其上
    門牌號碼台北縣三重市○○路一六三號四樓建物（八十七年
    五月二日重測後為三重市○○段第一七號建號），原應由乙○○、甲○○二人共同繼承。不料乙○○因該土地及建物係
    其於八十年間購買而信託登記於楊勝雄名下，不願與甲○○
    共同繼承，竟不思以合法之訴訟程序主張，反於八十六年十
    月間，委託代書丙○○偽造以楊勝雄為出賣人，乙○○為買
    受人而買受前開房屋及土地之買賣契約，先於八十六年十月
    十七日持向台北縣三重市公所辦理申報買賣契稅及監證，繼
    則於同年十一月十八日持向台北縣三重市地政事務所申辦登
    記，將前開房、地登記為乙○○所有，足生損害於甲○○及
    地政機關對土地及建築改良物管理之正確性。
二、案經甲○○告訴，由臺灣板橋地方法院檢察署檢察官偵查起
    訴。
    理  由
一、認定犯罪事實所憑證據和理由：
(一)訊據被告乙○○固坦承於其子楊勝雄死亡後，將前開系爭不
    動產，委託代書丙○○辦理移轉登記於自己名下，惟矢口否
    認有何偽造文書犯行，辯稱：系爭不動產係伊於八十年間以
    出賣祖產之資金向案外人張水木購得，當時楊勝雄就讀二專
    ，基於愛子心切及幫其置產，乃指定登記於楊勝雄名下。惟
    楊勝雄搬入系爭房屋後，一再表示該房屋不乾淨，不願再住
    ，要將系爭不動產過還給伊，並曾親自辦理印鑑證明交予伊
    ，嗣八十六年間楊勝雄以信用卡向銀行預借現金無法清償，
    伊除為楊勝雄代償外，為免楊勝雄將房屋敗盡，始於八十六
    年八月一日將楊勝雄交付辦理過戶之印鑑證明、印鑑等文件
    ，委託丙○○代書辦理過戶，並簽訂房屋買賣所有權移轉契
    約書，惟因欠缺房屋稅單及地價稅單而未能送件，復以楊勝
    雄突然於八十六年九月十七日在系爭房屋內上吊自縊，伊為
    辦理喪事，迄八十六年十月中旬始補交代書房屋稅單及地價
    稅單，經承辦代書於同年十月十七日送件，十一月二十四日
    完成過戶，伊並無偽造文書云云。
(二)經查：被告乙○○坦承代書實際辦理過戶完成之時間已在楊
    勝雄死亡後，並經證人施純佑、丙○○證述在卷，復有台北
    縣三重市第一戶政事務所函文、台北縣三重市公所函文、台
    北縣三重市地政事務所函文，及所附受理楊勝雄、乙○○申
    報買賣契稅、監證、過戶、申報印鑑證明及購買係爭不動產
    之支付價金支票等資料在卷足憑，合先敘明。
(三)雖被告堅稱委託代書丙○○辦理之時間係八十六年八月一日
    ，代書丙○○亦予以附和，並舉契約書為證。惟查：證人丙○○於檢察官八十九年四月二十七日偵查中固證稱：「當天
    （八十六年八月一日）乙○○拿權狀（房地）印鑑證明、楊
    勝雄之印鑑章到我事務所委託我辦過戶」、「他說楊勝雄是
    他兒子，並稱他兒子要將房地賣給他。他稱陸續將款項付予
    楊勝雄，並有向銀行貸款二百萬元」、「八十六年八月一日
    他將原始文件送來，我要他補房屋稅、地價稅單，嗣於十月
    間他補齊即送件」、「（被告有對你說他有付錢給楊勝雄？
    ）有」（見偵續卷第一五三頁背面、一五六頁背面），嗣於
    同年九月二十九日偵查時則稱：「東西（過戶資料）好像是
    被告在（八十六年）八月一日前幾天給我的……我是八月一
    日做」（見偵續一卷第六十四頁）；而於本院前審審理時又
    稱：「（你接受委任時，乙○○有無如何告訴你辦過戶？）
    他沒有要用買賣名義過戶……所以我就出主意用買賣名義過
    戶」、「被告父子間無實際價金之支付」各等語（見上訴卷
    第五十一至五十二頁）。其就受託辦理之日期及有無付款之
    過程所為供述齟齬不一，亦與被告堅稱確係八月一日始交付
    過戶資料之情事，並不相符，已有可議；再前開房地既可辦
    理二百四十萬元之貸款，該房地之市價自應在二百四十萬元
    以上，參以證人丙○○於偵查及本院前審調查時證稱：被告
    委辦時，楊勝雄未曾到場，被告與其子楊勝雄間實際未交付
    價金等情（見偵續一字卷第六十三頁背面、上訴卷第五十二
    頁），以證人丙○○執業多年之代書經驗，何以未要求楊勝
    雄出面簽署同意過戶之書面文件，以昭憑信，卻僅憑被告片
    面之陳述，即將價值至少二百餘萬元之房地辦理過戶？亦與
    一般代書作業習慣不符，足見其附合被告之證詞已難以憑信
    ，亦不足為被告有利之證明。
(四)被告雖辯稱楊勝雄於生前即將印鑑證明等文件交予伊辦理前
    開房地之過戶事宜云云；惟查：被告所提出之印鑑證明所載
    日期乃楊勝雄於八十四年一月十日所請領，而依卷附建築改
    良物登記簿所載，楊勝雄於同年月十八日曾因系爭房地辦理
    二百四十萬元貸款之最高限額抵押登記（見他字卷第五十五
    頁），兩者日期甚為接近，與辦理系爭房地過戶日期則相隔
    近三年之久，若確係楊勝雄生前願將前開房地過戶予被告，
    當可隨時請領最新之印鑑證明，並不費事；又依被告所提出
    之土地登記申請書所載，被告於辦理過戶時僅提出戶口名簿
    影本，未曾提出楊勝雄之身分證影本，應認係於楊勝雄死亡
    後，無從提出楊勝雄之身分證影本所致。而證人丙○○於本
    院審判期日交互詰問時亦明確證稱：伊是受被告委任辦理系
    爭房地過戶登記，但實際買賣交易成立情形，及價金支付情
    形，伊並不在場，伊都是依被告所說來辦，楊勝雄如何轉讓
    給被告乙○○時之情形，伊並沒有在場看到等語。綜上所述
    ，足見被告所辯楊勝雄於生前即將印鑑證明等文件交予伊辦
    理前開房地之過戶事宜云云，無非卸責之詞，並不足採，本
    案事證明確，被告犯行洵堪認定。
(五)又臺灣板橋地方法院檢察署檢察官固曾於89年9月29日至丙○○代書事務所勘驗電腦內之圳飛資訊科技之代書作業系統
    ，銀幕所見有本案當事人資料，但無案件資料，其中當事人
    資料係逐筆整批更新系統時間等情。惟查：該次勘驗只見電
    腦銀幕外觀顯示之情形，勘驗筆錄所謂「逐筆整批更新系統
    時間」云云，該更新之範圍，究指將證人丙○○所從事代書
    之各個案件，僅更新進行中之日期，至該最初受理及終結之
    日期，仍未更易，以便查考；抑或自受理時起、進行中及終
    結後之日期全部更新？其更改之目的為何？又本件電腦資料
    有無記載受理過程之備份資料，可供追溯最初受理之日期？
    既未經鑑定程序，當無從僅勘驗電腦銀幕即可得知，該次勘
    驗所見應認尚無證據能力。惟本院依前開事證已足認定被告
    之犯罪事實，應無再傳喚該作業系統之設計者即圳飛資訊科
    技電腦系統廠商說明之必要，應予敘明。
二、論罪：
    核被告所為，係犯刑法第216條、第210條之行使偽造私文書
    罪。偽造後復持以行使，偽造之低度行為應為行使之高度行
    為所吸收，不另論罪。又被告行為後，刑法第41條於九十年
    一月十日修正公布，修正後之刑法第41條前段規定以犯最重
    本刑為五年以下有期徒刑之罪，而受六月以下有期徒刑之宣
    告，因身體、教育、職業或家庭之關係，執行顯有困難者，
    得以一元以上三元以下折算一日，易科罰金。較之於修正前
    之同法條係以犯最重本刑為三年以下有期徒刑之罪為要件者
    ，比較新、舊法，修正後之刑法第41條前段之規定，顯較有
    利於被告，自應適用修正後之刑法第41條前段之規定。
三、撤銷原判決及科刑之理由：
    原審未詳予勾稽，認被告行為不構成犯罪，遽為無罪之諭知
    ，尚有違誤。檢察官上訴意旨據此指摘原審判斷不當，為有
    理由，應由本院撤銷原判決。爰審酌被告犯罪動機、目的、
    手段、結果等情節，其為將信託登記之房地過戶予自己名下
    、惡性非重，及其犯罪後之態度等一切情狀，量處如主文第
    二項所示之刑，並諭知易科罰金之折算標準。又被告前未曾
    受有期徒刑以上刑之宣告，有台灣高等法院檢察署刑案資料
    簡覆表在卷可稽，其經此科刑教訓，應知警惕，信無再犯之
    虞，本院綜合被告犯罪情狀，認其所受宣告之刑以暫不執行
    為適當，爰併諭知緩刑貳年，以勵自新。
四、適用之法律：
　　刑事訴訟法第369條第1項前段、第364條、第299條第1項前
    段。刑法第216條、第210條、第2條第1項前段、第41條第1
    項前段、第74條第1款。
本案經檢察官陳明光到庭執行職務。
中　　華　　民　　國　　94　　年　　5 　　月　　26　　日
　　　　　　　　　刑事第九庭審判長法　官　陳　祐　治
　　　　　　　　　　　　　　　　  法　官  王　炳　梁
　　　　　　　　　　　　　　　　  法　官  陳　晴　教
以上正本證明與原本無異。
如不服本判決，應於收受送達後十日內向本院提出上訴書狀，其
未敘述上訴之理由者並得於提起上訴後十日內向本院補提理由書
（均須按他造當事人之人數附繕本）。
                                  書記官　郭　台　發
中　　華　　民　　國　　94　　年　　5 　　月　　26　　日
附錄：本案論罪科刑法條全文
中華民國刑法第210條 (偽造變造私文書罪)
偽造、變造私文書，足以生損害於公眾或他人者，處五年以下有
期徒刑。
中華民國刑法第216條 (行使偽造變造或登載不實之文書罪)
行使第二百十條至第二百十五條之文書者，依偽造、變造文書或
登載不實事項或使登載不實事項之規定處斷。
